---
title: "Проверка гипотез. Классические статистические тесты"
author: "Jelena Čuklina & Maria Chernigovskaya & Alexey Glazkov"
date: "Октябрь 2025"
output:
  html_document: default
---

# Настройка

```{r setup, include=FALSE}
knitr::opts_chunk$set(echo = TRUE, warning = FALSE, message = FALSE)
# Установка seed для воспроизводимости
set.seed(42)
```

```{r load-packages}
library(dplyr)
library(ggplot2)
library(epitools)
# Предполагаем, что используется пакет NHANES для получения набора данных
library(NHANES)
```

В этом упражнении мы будем использовать набор данных NHANES (Национальное обследование здоровья и питания), который доступен через пакет NHANES. Эти данные содержат информацию о здоровье и питании населения США и широко используются для статистического анализа в области здравоохранения.

Подробное описание данных можно найти тут: https://cran.r-project.org/web/packages/NHANES/NHANES.pdf

```{r load-data}
# Загрузка набора данных NHANES (из пакета NHANES)
data(NHANES)
```

Подготовка чистого набора данных для анализа

```{r prepare-data}
# Фокус на ключевых переменных для упражнения
nhanes_clean <- NHANES %>%
  select(ID, Gender, Age, BMI, Diabetes, BPSysAve, BPDiaAve, PhysActive, SleepTrouble, Height, Weight, Education, HHIncome) %>%
  # Удаление строк с отсутствующими данными для упрощения в этих упражнениях
  na.omit() %>%
  # Фильтрация для возраста >= 18 для исследований взрослых
  filter(Age >= 18)

# Проверка структуры данных для студентов
cat("Структура чистого набора данных NHANES (взрослые, >=18 лет):\n")
str(nhanes_clean)
```

------------------------------------------------------------------------

# Тесты для непрерывных данных

## Параметрические тесты

### 1: сравнение ИМТ с историческим средним

На основе исторических данных среднее значение ИМТ (BMI) для взрослых в США составляет **28.5**. ИМТ (индекс массы тела) рассчитывается как масса в килограммах, делённая на квадрат роста в метрах: BMI = weight (kg) / height (m)\^2. Вопрос исследования: отличается ли среднее значение ИМТ в популяции взрослых (возраст ≥ 18) от исторического значения **28.5**?

#### Задания:

##### Задание 1.1

Сформурируйте нулевую гипотезу и альтернативная гипотеза

-   $H_0$: *μ - 28.5 = 0*
-   $H_a$: *μ - 28.5 != 0*

##### Задание 1.2

Посчитайте ключевые статистики (среднее, стандартное отклонение, размер выборки) для переменной BMI в вашем чистом наборе данных `nhanes_clean`.

```{r descriptive-stats-bmi}
mean(nhanes_clean$BMI)
sd(nhanes_clean$BMI)
nrow(nhanes_clean)

```

##### Задание 1.3

Выберите подходящий статистический тест для проверки гипотез из задания 1.1 и объясните свой выбор.

*одновыборочный t-тест, так как мы сравниваем среднее значение выборки с историческим значением ГС. Выполняются допущения: наблюдаения в выборке независимы,большая выборка значит тест устойчив к ненормальности распределения, да и в целом в ГС ИМТ должен быть распределен нормально,непрерывность данных *

##### Задание 1.4

Используя выбранный тест, проверьте гипотезы из задания 1.1 на уровне значимости α = 0.1.

```{r test-bmi}
mu_0_bmi <- 28.5

test_BMI <- t.test(nhanes_clean$BMI, mu = mu_0_bmi, conf.level = 0.9)
print(test_BMI) 

α <- 0.1
if(test_BMI$p.value < α) {
  cat("ОТВЕРГАЕМ H₀ - среднее значение ИМТ в популяции не равно 28.5")
} else {cat("НЕ ОТВЕРГАЕМ H₀ - среднее значение ИМТ в популяции равно 28.5")
  }

```

##### Задание 1.5

Как p-значение и 90% доверительный интервал информируют вас об общем статусе ИМТ этой популяции относительно среднего значения в общей популяции в 28.5? Что вы можете сказать про статистическую значимость?

*Результаты демонстрируют статистически значимое отличие (превышение) среднего ИМТ в исследуемой популяции от общепопуляционного значения 28.5 (28.86, p=1.414e-05, 90% ДИ[28.73; 29.00]. р значение меньше заданного уровня значимости 0.1 - следовательно, отвергаем H0 о том, что средний ИМТ в популяции равен 28.5. Что подтверждается и тем, что ДИ не накрывает 28.5. Однако, клинической значимости нет (имею право так сказать как эндокринолог), отличия меньше минимального клинического значимого различия. Статистическая значимость, вероятно, получена за счет большого размера выборки*

### 2. Сравнение давления у мужчин и женщин

Сценарий: Исследователи хотят сравнить систолическое артериальное давление у мужчин и женщин. Вопрос исследования: Есть ли статистически значимая разница в среднем систолическом артериальном давлении ($\mathbf{BPSysAve}$) между **мужчинами** и **женщинами**?

##### Задание 2.1

Сформулируйте нулевую и альтернативную гипотезы

-   $H_0$: μ_male = μ_female
-   $H_a$: μ_male != μ_female

Подумайте, имеет ли значение, в какой группе давление больше

*имеет значение, в какой группе АД больше - если сделаем предположение заранее, таким образом определим знак в разнице средних - наверно, лучше из большего вычитать меньшее. Предположим, что у М САД больше, чем у женщин. Клинически это конечно тоже важно, потому что если например будем набирать людей в КИ по изуччению антигипетензивного препарата, надо будет набирать оба гендера для лучше репрезентативности*

##### Задание 2.2

Посчитайте ключевые статистики (среднее в каждой группе, стандартное отклонение, размер каждой группы) для переменной `BPSysAve` в вашем чистом наборе данных `nhanes_clean`. Группы определяются переменной `Gender`.

```{r stats-BPSysAve}
nhanes_clean %>%
  group_by(Gender) %>%
  summarise(
    n = n(),
    mean_BPSysAve = mean(BPSysAve),
    sd_BPSysAve = sd(BPSysAve)
  )

```

##### **Задание 2.3**

Выберите подходящий статистический тест для проверки гипотез из задания 2.1 и объясните свой выбор.

*двухвыборочный t-тест, потому что сравниваем два средних значения, которые разделены по двум категориям, значения АД непрерывны, тест устойчив к ненормальности за счет большого размера выборки.Не знаем о равенстве дисперсий, поэтому применим поправку Уэлча*

##### **Задание 2.4**

Используя выбранный тест, проверьте гипотезы из задания 2.1 на уровне значимости α = 0.1.

```{r BPSysAve-test}
nhanes_clean$Gender <- factor(nhanes_clean$Gender, levels = c("male", "female")) #поставлю мужчин вперед

test_BPSysAve <- t.test(
  formula = BPSysAve ~ Gender, 
  data = nhanes_clean,
  var.equal = FALSE,  
  conf.level = 0.90 
)

print(test_BPSysAve)

α <- 0.1
if(test_BPSysAve$p.value < α) {
  cat("ОТВЕРГАЕМ H₀ - среднее значение САД у мужчин и женщин отличается")
} else {cat("НЕ ОТВЕРГАЕМ H₀ - среднее значение САД у мужчин и женщин не отличается")
  }

```

##### Задание 2.5

Как p-значение и 90% доверительный интервал информируют вас о разнице измеренного артериального давления между мужчинами и женщинами? Что вы можете сказать про статистическую значимость?

*Результаты двухвыборочного t-теста с поправкой Уэлча показали статистически значимое различие в среднем САД между мужчинами (122.89 +/- 15.63 мм рт.ст) и женщинами (118.96 +/- 17.81 мм рт.ст.),  p < 0.001 (у мужчин САД выше). 90% ДИ разницы средних м-ж [3.24: 4.62] мм рт.ст., ДИ не накрывает 0. Клиническая значимость данных отличий дискутабельна: различия около 4 мм рт ст умеренные, но если речь пойдет о постановке диагноза ГБ, уже значимая. Вероятно, было бы полезным дополнительно посчитать распространенность диагноза ГБ у мужчин и женщин*

### 3: Сравнение систолического и диастолического давления

Сценарий: Измерения систолического ($\mathbf{BPSysAve}$) и диастолического ($\mathbf{BPDiaAve}$) давления не являются независимыми. Вопрос исследования: Равна ли нулю средняя **разница** между систолическим ($\mathbf{BPSysAve}$) и диастолическим ($\mathbf{BPDiaAve}$) давлением (пульсовое давление) в исследуемой популяции?

##### Задание 3.1

Сформулируйте нулевую и альтернативную гипотезы

-   $H_0$: *μ(BPSysAve - DiaAve) = 0*
-   $H_a$: *μ(BPSysAve - DiaAve) != 0*

Подумайте, имеет ли значение, в какой группе давление больше

*имеет значение, в какой группе АД больше - известно, что пульсовое давление должно быть положительным, поэтому предполагаем что САД больше ДАД*

##### Задание 3.2

Посчитайте ключевые статистики для переменной `BPSysAve` и `BPDiaAve` в вашем чистом наборе данных `nhanes_clean`.

```{r descriptive-stats-BPSysAve-BPDiaAve}
nhanes_clean %>%
  mutate(across(BPDiaAve, ~na_if(., 0))) %>% #обнаружила что минимальное значение ДАД 0,причем в таблице было 150/0, а такого не бывает (или бесконечный тон). Решила заменить на NA. Теперь у меня минимальное значение ДАД 15, видимо это была погрешность измерения или "почти бесконечный тон". но дальнейшее удаление неправдоподобных значений сомнительно (например ДАД  40  - это ошибка или на самом деле было такое? поэтому я решила оставить как есть)
  select(BPSysAve, BPDiaAve) %>%
  summarise(across(everything(), 
    list(
      n = ~sum(!is.na(.)),
      mean = ~mean(., na.rm = TRUE),
      sd = ~sd(., na.rm = TRUE),
      min = ~min(., na.rm = TRUE),
      max = ~max(., na.rm = TRUE)
    )
  ))

```

**Дополнительно (необязательное задание)** Визуализируйте эти параметры. Используйте боксплот, свяжите линиями измерения одного пациента.
```{r}
library(tidyr)

nhanes_long <- nhanes_clean %>%
  select(ID, BPSysAve, BPDiaAve) %>%
  pivot_longer(
    cols = c(BPSysAve, BPDiaAve),
    names_to = "pressure_type",
    values_to = "pressure_value"
  ) %>%
  mutate(
    pressure_type = factor(pressure_type,
                          levels = c("BPSysAve", "BPDiaAve"),
                          labels = c("САД", "ДАД"))
  )

set.seed(42)
sample_ids <- sample(unique(nhanes_long$ID), 30)  #для всех нечитаемо, взяла 30 случайных
nhanes_sample <- nhanes_long %>%
  filter(ID %in% sample_ids)

ggplot(nhanes_sample, aes(x = pressure_type, y = pressure_value)) +
  geom_boxplot(aes(fill = pressure_type), alpha = 0.8, width = 0.6) +
  geom_line(aes(group = ID), color = "gray30", alpha = 0.5, size = 0.8) +
  geom_point(aes(color = "black"), size = 2, alpha = 0.7) +
  labs(title = "САД и ДАД у 30 случайных субъектов из базы данных NHANES",
       x = NULL, y = "Давление (мм рт.ст.)") +
  theme_bw() +
  theme(legend.position = "none",
        axis.text = element_text(size = 12),
        axis.title = element_text(size = 14))


```


##### Задание 3.3

Выберите подходящий статистический тест для проверки гипотез из задания 3.1 и объясните свой выбор.

*парный t-тест (допущения как и выше но у нас зависимые переменные, так как САД и ДАД взяты у одного человека. Права ли я: если бы мы сначала высчитывали пульсовое АД, а потом сравнивали бы его с 0, можно было бы использовать одновыборочный t-тест? *

##### Задание 3.4

Используя выбранный тест, проверьте гипотезы из задания 3.1 на уровне значимости α = 0.1.

```{r test-BP}
test_BP <- t.test(
  x = nhanes_clean$BPSysAve,
  y = nhanes_clean$BPDiaAve,
  paired = TRUE,
  conf.level = 0.90 
)

print(test_BP)

α <- 0.1
if(test_BP$p.value < α) {
  cat("ОТВЕРГАЕМ H₀ - разница между САД и ДАД не равна 0")
} else {cat("НЕ ОТВЕРГАЕМ H₀ - разница между САД и ДАД равна 0")
  }
```

##### Задание 3.5

Как p-значение и 90% доверительный интервал информируют вас о разнице измеренного систолического и диастолического артериального давления? Что вы можете сказать про статистическую значимость?

*В результате анализа получены статистически значимые различия между САД (120.91+/-16.87 мм рт. ст) и ДАД (70.59+/-11.71), средняя разница 50.55, ДИ для разницы средних [50,19; 50,9],p-value < 2.2e-16 (или р < 0.001). ДИ не накрывает 0.* 

------------------------------------------------------------------------

## Непараметрические тесты

Допустим, мы хотим сравнить статистическое доминирование ИМТ, а не средние абсолютные значения

### 4: Сравнение ИМТ мужчин и женщин при помощи непараметрических тестов

Вопрос исследования: Отличаются ли превосходят ли как правило ИМТ ($\mathbf{BMI}$) у представителей одного пола относительно другого?

##### Задание 4.1

Сформулируйте нулевую и альтернативную гипотезы

\$H_0\$: *P(BMI_male > BMI_female) = 0.5*

\$H_a\$: *P(BMI_male > BMI_female) = !0.5*


##### Задание 4.2

Посчитайте ключевые статистики (количество пациентов в каждой группе и другие статистики по необходимости)

```{r descriptive-stats-IMT}
library(psych)
describeBy(nhanes_clean$BMI, group = nhanes_clean$Gender)


nhanes_clean %>% 
  group_by(Gender) %>% 
  summarise(
    n = n(),
    median = median(BMI, na.rm = TRUE),
    Q1 = quantile(BMI, 0.25, na.rm = TRUE),
    Q3 = quantile(BMI, 0.75, na.rm = TRUE),
    IQR = IQR(BMI, na.rm = TRUE),
    min = min(BMI, na.rm = TRUE),
    max = max(BMI, na.rm = TRUE)
  )
```

Объясните, почему выбор статистик отличается для этого сценария от сценариев 1, 2 и 3.

*я вывела все статистики, но особенно важны тут медиана, квартили, IQR, так как у нас гипотеза о стохастическом равенстве, мы сравниваем вероятности (относительные порядки, а не абсолютные значения*


##### Задание 4.3

Обоснуйте, является ли тест Манна-Уитни подходящим для проверки гипотез из задания 4.1 и объясните свой выбор.

Имеет ли значение для выбора теста, сколько пациентов в каждой группе? Что, если бы в одной группе было бы 10 пациентов или меньше? А если 2 пациента?

Являются ли группы зависимыми или независимыми?

*Тест Манна Уитни является подходящим,т.к одно из определений нулевой гипотезы теста Манна-Уитни - это то, что Pr{A>B} = Pr{A<B}, то есть то, что отсутствует вероятностное доминирование. Допущения: независимость наблюдений, непрерывные или порядковые данные. Насчет размера выборки допущений вроде как особо нет, надо чтобы было хотя бы 3-5 наблюдений. При маленьких выборках (меньше 10) снижается мощность, скорее всего не будет стат. значимости*

##### Задание 4.4

Проверьте гипотезы из задания 4.1 на уровне значимости α = 0.1. 

```{r bmi-gender-test}

bmi_gender_test <- wilcox.test(BMI ~ Gender,
                               data = nhanes_clean,
                               conf.int = TRUE,
                               conf.level = 0.90)
print(bmi_gender_test)

α <- 0.1
if(bmi_gender_test$p.value < α) {
  cat("ОТВЕРГАЕМ H₀ - как правило, ИМТ мужчин отличается от ИМТ женщин")
} else {cat("НЕ ОТВЕРГАЕМ H₀ - как правило, ИМТ мужчин не отличается от ИМТ женщин")
  }

```

##### Задание 4.5

Как p-значение и 90% доверительный интервал информируют вас разнице между группами? Что вы можете сказать про статистическую значимость?

*По результатам анализа выявлены статистически значимые различия в распределении ИМТ между мужчинами и женщинами, p < 0.001). Мужчины демонстрируют статистически (или стохастически?) доминирующие значения ИМТ со сдвигом медиан 0.70 кг/м2, 90% ДИ для сдвига медиан [0.44;0.94]. ДИ не включает 0, что также подтверждает статистически различия*


### 5 Разница между медианами САД и ДАД

Сценарий: Вопрос исследования: превосходят ли, как правило, значения одного типа артериального давления значения другого типа (САД vs. ДАД)? САД - систолическое артериальное давление, ДАД - диастолическое артериальное давление

##### Задание 5.1

Сформулируйте нулевую и альтернативную гипотезы

-   $H_0$: *P(САД > ДАД) = P(САД < ДАД)*
-   $H_a$: *P(САД > ДАД) != P(САД < ДАД)*

##### Задание 5.2

Посчитайте ключевые статистики для переменной `BPSysAve` и `BPDiaAve` в вашем чистом наборе данных `nhanes_clean`. Обратите внимание, что это иные статистики, чем в задании 3.

```{r descriptive-stats-pressure-alternative}
nhanes_clean %>%
  mutate(across(BPDiaAve, ~na_if(., 0))) %>% 
  select(BPSysAve, BPDiaAve) %>%
  summarise(across(everything(), 
    list(
      n = ~sum(!is.na(.)),
      mean = ~mean(., na.rm = TRUE),
      sd = ~sd(., na.rm = TRUE),
      min = ~min(., na.rm = TRUE),
      max = ~max(., na.rm = TRUE),
      Q1 = ~ quantile(., 0.25, na.rm = TRUE),
      Q3 = ~ quantile(., 0.75, na.rm = TRUE),
      IQR = ~ IQR(., na.rm = TRUE)
    )
  ))

```

**Дополнительно (необязательное задание)** Визуализируйте эти параметры. Используйте violinplot и boxplot, свяжите линиями измерения одного пациента. Визуально оцените, как выглядит распределение обеих переменных

*САД - асимметричное распределение с более длинным правым хвостом (есть высокие значения), у ДАД более симметричное распределение, не выражен првый хвост,  чуть вытянут левый хвост (втречаются низкие значения). И для САД, и для ДАД преобладают нормальные значения АД.*

```{r}
nhanes_long <- nhanes_clean %>%
  select(ID, BPSysAve, BPDiaAve) %>%
  pivot_longer(
    cols = c(BPSysAve, BPDiaAve),
    names_to = "pressure_type",
    values_to = "pressure_value"
  ) %>%
  mutate(
    pressure_type = factor(pressure_type,
                          levels = c("BPSysAve", "BPDiaAve"),
                          labels = c("САД", "ДАД"))
  )

set.seed(42)
sample_ids <- sample(unique(nhanes_long$ID), 30)  #для всех нечитаемо, взяла 30 случайных
nhanes_sample <- nhanes_long %>%
  filter(ID %in% sample_ids)

ggplot(nhanes_sample, aes(x = pressure_type, y = pressure_value)) +
  geom_boxplot(aes(fill = pressure_type), alpha = 0.8, width = 0.6) +
  geom_violin(aes(fill = NULL), alpha = 0.5, width = 0.6) +
  geom_line(aes(group = ID), color = "gray30", alpha = 0.5, size = 0.8) +
  geom_point(aes(color = "black"), size = 2, alpha = 0.7) +
  labs(title = "САД и ДАД у 30 случайных субъектов из базы данных NHANES",
       x = NULL, y = "Давление (мм рт.ст.)") +
  theme_bw() +
  theme(legend.position = "none",
        axis.text = element_text(size = 12),
        axis.title = element_text(size = 14))
```


##### Задание 5.3

Выберите подходящий статистический тест для проверки гипотез из задания 5.1 и объясните свой выбор.

*Так как тут тоже нулевая гипотеза об отсутствии статистического доминирования, используем непараметрический тест, так как сравниваемые переменные связанные - парный тест Уилкоксона*

##### Задание 5.4

Используя выбранный тест, проверьте гипотезы из задания 5.1 на уровне значимости α = 0.1.

```{r test-WBP}
test_WBP <- wilcox.test(
  data = nhanes_clean,
  x = nhanes_clean$BPSysAve,
  y = nhanes_clean$BPDiaAve,
  paired = TRUE,
  conf.int = TRUE,
  conf.level = 0.90) 
                              
print(test_WBP)

α <- 0.1
if(test_WBP$p.value < α) {
  cat("ОТВЕРГАЕМ H₀ - как правило, САД отличается от ДАД")
} else {cat("НЕ ОТВЕРГАЕМ H₀ - как правило, САД не отличается от ДАД")
  }

```

##### Задание 5.5

Как p-значение и 90% доверительный интервал информируют вас о разнице измеренного систолического и диастолического артериального давления? Что вы можете сказать про статистическую значимость? 

**По результатам анализа выявлены статистически значимые различия в распределении САД и ДАД, p < 0.001). САД демонстрируют стохастически доминирующие значения с медианой разностей 48.5 мм рт.ст., 90% ДИ [48.49;48.99]. ДИ не включает 0, что также подтверждает статистически различия*

------------------------------------------------------------------------

# Тесты для категориальных данных

### 6: Поиск зависимости между физической активностью и проблемами со сном 

Вы хотите исследовать, есть ли взаимосвязь между проблемами со сном у человека и тем, занимается ли он физической активностью. Переменные: $\mathbf{PhysActive}$ --- бинарный признак (1 = активно занимается, 0 = не занимается), $\mathbf{SleepTrouble}$ --- бинарный признак (1 = есть проблемы со сном, 0 = нет проблем). 

#### Задания:

##### Задание 6.1

Сформулируйте нулевую и альтернативную гипотезы для проверки связи между физической активностью и проблемами со сном. Какую альтернативу вы используете --- одностороннюю или двустороннюю? Обоснуйте ответ

- $H_0$: *OR = 1* 
- $H_a$: *OR != 1*

*Выбрала двустороннюю гипотезу, потому что я не уверена, как физ активность влияет на сон (скорее всего улучшает, а вдруг и ухудшает*)

##### Задание 6.2

Постройте таблицу сопряженности и визуализируйте ее. Исходя из полученной таблицы и иллюстрации, как вам кажется, похожи ли наши признаки на независимые? Почему? 

*признаки похожи на независимые, т. к визуально доли людей с проблемами со сном практически не отличается в группах высокой и низкой активности.*

```{r}
con_table <- table(nhanes_clean$PhysActive, nhanes_clean$SleepTrouble)
dimnames(con_table) <- list(
  "Физическая активность" = c("Нет", "Да"),  
  "Проблемы со сном" = c("Нет", "Да")      
)
print(con_table)

mosaicplot(con_table)
```

##### Задание 6.3

Какой статистический тест подходит для тестирования гипотезы из 6.1 (Хи-квадрат, Фишер, МакНемара)? Объясните свой выбор. Какие ограничения у выбранного теста? Если нужно, проверьте ограничения

*Хи-квадрат, так как проверяем независимость категориальных признаков, переменные независимые, большая выборка. Ограничения: при больших выборках даже незначительные различия могут быть значимыми.Не показывает направление эффекта* 

##### Задание 6.4

Используя выбранный тест, проверьте гипотезы из 6.1 на уровне значимости α = 0.05. Какое p-значение и значение статистики критерия получилось? Что вы можете сказать про статистическую значимость? 

Совпадает ли результат статистического анализа с вашим предположением в 6.2? Если нет, попробуйте объяснить почему

*p-value = 0.04257, значение статистики критерия 4.1123. Получена статистическая значимость (связь между физ активностью и сном есть). Результат не совпадает с моим предположением, визуально мне казалось, что разницы нет. Здесь как раз сыграло роль ограничение теста - при больших выборках даже незначительные различия могут быть значимым*

```{r}
ch <- chisq.test(con_table)
print(ch)

α <- 0.05
if(ch$p.value < α) {
  cat("ОТВЕРГАЕМ H₀ - связь между физ активностью и сном есть")
} else {cat("НЕ ОТВЕРГАЕМ H₀ - связи между активностью и сном нет")
  }

```

##### Задание 6.5

Посчитайте размер эффекта (отношение шансов и отношение рисков, если это имеет смысл для этого исследования) двумя способами -- самостоятельно (посчитайте дроби исходя из таблицы сопряженности), и с помощью пакета epitools, сравните результаты. Проинтерпретируйте результат с точки зрения клинической значимости (не забудьте про 95% доверительный интервал!). Прокомментируйте, почему вы решили считать или не считать отношение рисков. 


*вручную OR = 821:2107 / 880:2538 = 0.3896/0.3467 = 1.12 (шансы иметь проблемы со сном в 1.12 раз выше у людей с снизкой физ активностью)*

*вручную PR = 821:2928 / 880:3418 = 0.28/0.257 = 1.089 распространенность иметь проблемы со сном в 1.089 раз выше у людей с снизкой физ активностью (на 8.9% выше)). Выбрала PR, так как исследование поперечное. Считается так же, как RR. Отношение рисков невалидно, т.к RR используется в когортных исследованиях* 

*По результатам исследования распространенность нарушений сна у людей с высокой физ. активностью составляет 0.92 95%ДИ [0.84;0.99] от распространенности у людей с низкой физ. активностью (то есть распространенность нарушений сна на 8% ниже у людей с высокой физ активностью)*

*По результатам исследования шансы иметь нарушения сна у людей с высокой физ. активностью составляет 0.89 95%ДИ [0.80;0.99] от распространенности у людей с низкой физ. активностью (то есть шансы иметь нарушения сна у людей с низкой физ. активностью в 1.11 раз больше, чем у людей с высокой физ активностью)* 

*статистическая значимость есть (что также подтверждается тем, что ДИ не включает единицу), клиническая значимость дискутабельна - размер эффекта довольно скромный. Кроме того, не совсем понятна причинность. Однако, с точки зрения пользы для пациента,  при лечении нарушений сна разумным будет предлагать физическую активность - польза превышает риск*

*результаты вручную и с помощью пакета немного отличаются, вероятно, потому что при ручном подсчете не учитываю все знаки после запятой и там еще есть поправки на непрерывность*

```{r}
riskratio(con_table)
oddsratio(con_table)
```

##### Задание 6.6

Исходя из результатов статистического анализа, можем ли мы сделать вывод, что физическая активность улучшает сон? Или что люди, которые лучше спят, чаще занимаются спортом? 

*нет, мы не можем так утверждать, так как PR и OR не говорят о причинности. То есть в выводах надо писать "ассоциация", а не связь.*

*По критериям Брэдфорда-Хилла: временную связь не проверяли;сила ассоциации слабая; дозозависимость не проверяли; воспроизводимость - можно поискать подобные исследования - да и эту базу данных собирают с какой-то периодичностью, можно посмотреть что в отчетах за прошлые годы; биологическое правдоподобие - есть; другие объяснения - есть (кто лучше спит, тот лучше занимается); удаление фактора - тут не проверить, исследование поперечное; аналогии - провести можно; специфичность - низкая (физ активность много на что благоприятно влияет)* 

*Таким образом, по критериям Брэдфорда-Хилла наличие причинной связи между физ активностью и сном дискутабельно (не факт, что ее нет, но это пока не доказано)* 



------------------------------------------------------------------------

# Поиск зависимостей между количественными / порядковыми признаками

### 7. Анализ зависимости между ростом и массой тела

Вопрос. Есть ли линейная связь между ростом (Height) и весом (Weight) у участников NHANES старше 18 лет?

#### Задание 7.1

Сформулируйте нулевую и альтернативную гипотезы.

-   $H_0$: 
-   $H_a$: 

#### Задание 7.2

Визуализируйте распределения анализируемых переменных. Визуально оцените форму распределений и наличие выбросов.

Постройте диаграмму рассеяния Height vs Weight (график должен быть читаемым), оцените линейность связи признаков.


#### Задание 7.3

Выберите подходящий статистический тест для проверки гипотезы из п. 7.1 и объясните свой выбор.

Используя выбранный тест, проверьте гипотезы из п. 7.1 на уровне значимости α = 0.05.

Оцените величину наблюдаемого эффекта.

#### Задание 7.4

Как p-значение и 95% доверительный интервал информируют вас о силе и направлении связи между ростом и весом? Что вы можете сказать про статистическую и практическую значимость результата?



### 8. Анализ зависимости между образованием и доходом

Вопрос. Существует ли связь между уровнем образования (Education) и доходом домохозяйства (HHIncome) у участников NHANES старше 18 лет?

#### Задание 8.1

Сформулируйте нулевую и альтернативную гипотезы.

-   $H_0$: 
-   $H_a$: 

#### Задание 8.2

Постройте диаграмму рассеяния, которая позволит визуализировать связь между изучаемыми переменными.

#### Задание 8.3

Выберите подходящий статистический тест для проверки гипотезы из п. 8.1 и объясните свой выбор.

Используя выбранный тест, проверьте гипотезы из п. 8.1 на уровне значимости α = 0.05.

Оцените величину наблюдаемого эффекта.

#### Задание 8.4

Как p-значение и значение коэффициента корреляции информируют вас о силе и направлении связи между уровнем образования и доходом домохозяйства? Что вы можете сказать про статистическую и практическую значимость результата?

